臺灣高雄地方法院民事裁定　　　　　　 　96年度破字第87號
聲　請　人　甲○○
上列聲請人聲請宣告破產事件，本院裁定如下：
    主  文
聲請駁回。
聲請程序費用由聲請人負擔。
    理  由
一、本件聲請意旨略以：伊因理財失誤，致陷於財務困境，目前
    尚積欠各銀行共計約新台幣（下同）6,345,938 元之債務，
    而伊現僅有現金498,400 元之資產，債務超過資產甚多，符
    合宣告破產之要件，爰檢具財產狀況說明書、債權債務清冊
    等，聲請准予宣告破產等語。
二、按破產法第57條所謂債務人不能清償債務云云，並不以債務
    人現實財產不能清償為限，而應包括債務人之信用及籌資能
    力等，否則若謂一有現實債務超過資產即屬不能清償，即與
    破產法兼顧債權人利益及使債務人重生目的有違，而有過寬
    情事，殆非立法旨趣，此於當今信用擴張之經濟活動型態尤
    見不妥（亦即依此標準，破產將屬常態，而非特殊解決債權
    、債務之道）。蓋破產事件非僅涉及個人權益而已，甚且攸
    關公益及社會秩序，故而破產法第63條第2 項規定「法院對
    於破產之聲請，在裁定前，得依職權為必要之調查，並傳訊
    債務人、債權人及其他關係人」，讓法院能瞭解事件之全貌
    ，為權衡後，作出適當之裁定。準此，茍債務人之現有財產
    雖小於其現有債務，然就其信用或籌資能力無礙，自不能認
    其已陷於不能清償而遽准其破產宣告之聲請，方得其平。再
    者民國24年公布施行迄今之破產法固僅於第57條揭示「破產
    ，對於債務人不能清償債務者，宣告之」，至對導致不能清
    償債務之原因，則未有規範，惟衡諸破產制度既非僅為債務
    人單方之利益而設，仍須兼顧債權人之利益及社會公義，第
    以「權利之行使，不得違反公共利益或以損害他人為主要目
    的；行使權利，履行義務，應依誠實信用方法」，民法第14
    8 條定有明文，此誠實信用原則及權利濫用禁止之規定，乃
    權利行使之界限，不但於實體法上有其適用，程序法亦然，
    故而於本件破產事件中當有適用。基此，法律雖允許債務人
    向法院聲請對己宣告破產，以利其更生，然仍應以債務人善
    意的陷於不能清償債務者，始足當之，若以損害債權人為目
    的、或浪費或為其他投機行為，致負過重之債務，有意陷於
    不能清償之窘境者，或以其他不正當方式欺罔債權人，嗣於
    債權人相信其債信貸與款項後，再主張其債務不足清償而聲
    請破產之宣告，即非上開誠信原則或權利濫用原則所肯認，
    自不應予以保護，否則無異鼓勵過大、非善意之負債，破壞
    現存社會秩序及公平原則，當有違破產立法原旨。
三、經查，聲請人主張分別積欠中國信託商業銀行等銀行之債務
    合計有6,345,938 元，惟經本院向附表所示之各該債權人函
    查結果，聲請人積欠之總債務為6,337,301 元，此有附表所
    示各債權人之陳報狀（函）在卷可稽，堪予認定。而聲請人
    雖主張其目前之財產有現金498,400 元，並提出彰化商業銀
    行鳳山分行支票影本為證，惟該等同現金之彰化銀行支票本
    即得予任意轉讓，其是否尚存於聲請人之手，自有可疑，然
    聲請人此部分主張，縱或屬實，其資產亦顯已不能清償債務
    ，聲請人應有宣告破產之原因無疑。
四、次查，聲請人雖有宣告破產之原因，惟本件如宣告聲請人破
    產，聲請人尚須支付破產管理人及監查人之報酬。而依目前
    破產實務，破產管理人及監查人之報酬，如以訴訟實務中一
    般律師之酬勞計算，每人至少收費50,000元，遑論破產程序
    尚須召開債權人會議，出售或處分資產，分配破產財團等，
    其程序較為複雜，通常歷經1 年仍無法終結，故實務上破產
    管理人及監查人之報酬常遠較此一金額高出甚多。其次，聲
    請人居住於高雄縣鳳山市，依行政院主計處公布之94年度高
    雄縣平均每戶家庭收支為標準，平均每人每年須消費支出16
    6,216 元，則本件如宣告聲請人破產，參照破產法第95條第
    1 項第3 款及同條第2 項之規定，聲請人第1 年應支出之財
    團費用至少即高達264,150 元（即166,216 元＋50,000＝21
    是破產財團得用以實際清償債務之餘額僅為234,250 （498,
    400 －264,150=234,250） ，與現有之債務即6,337,301 元
    相較，應僅得清償3.7%左右。而依附表所載，聲請人積欠銀
    行之債務內容，幾乎係信用卡消費款、現金卡預借現金之欠
    款及信用貸款，而信用卡係銀行給予客戶在一定信用額度內
    ，作為消費付款之工具，持卡人在持卡消費時，本應在信用
    額度內衡量自身能力而為，現金卡則係在一定額度內，讓持
    卡人可先預借現金，持卡人自須衡量自身還款能力再刷卡預
    借現金，參以聲請人自94、95年間起即開始陸續積欠如附表
    所示各該債權銀行債務而未為清償，且其於95年度亦無任何
    所得收入，有附表所示各該債權人陳報狀（函）及本院依職
    權調取之稅務電子閘門財產所得調件明細表在卷可稽，足見
    聲請人當時已累積相當債務，聲請人自應衡量其負債情形及
    所得收入再持卡消費，其卻仍以信用卡或現金卡向銀行「預
    借現金」或申請「代償」卡費或進行消費，致積欠銀行如附
    表所示高達6 百餘萬之債務，且觀之聲請人持卡消費之內容
    ，有94年5 月20日持兆豐國際商業銀行股份有限公司（原中
    國國際商業銀行）信用卡至燦坤3C建國數位館消費40,000元
    ；於94年5 月19日持匯豐銀行信用卡至燦坤3C建國數位館分
    別消費335,000 元、20,000元及120,000 元；於94年5 月10
    日及同年月26日以匯豐銀行信用卡分別繳交和信電訊股份有
    限公司款項3,023 元及遠傳電信款項2,213 元等多筆刷卡明
    細（見本院卷第93頁、第60頁、第61頁），顯然係與基本生
    活需求無關之奢侈性消費，足見聲請人係在明知無足夠清償
    能力下，為滿足一己物質慾望，任意浮濫消費、申請代償及
    預借現金，致積欠如附表所示之欠款而無法清償，是以聲請
    人欠款之種類，再參以債權得受償之比例為斟酌，若准予聲
    請人破產而使得以免除其餘近96.3% 之債務，實難認有符合
    債權債務間相對之衡平。再者，破產制度既在於調和債務人
    重生機能及債權人權益保障，若有其他替代機制，更能為適
    當之處理時，即無藉由宣告破產之必要，而政府機關既已訂
    有督促金融機關就此類債務踐行協商機制，並已另積極訂立
    相關債務清償之法規以資因應，則若能藉由其他較為合理之
    機制為清償事宜之處理，而非以強制免除債務之方式為破產
    ，應係較符合衡平之方案。本院認在現行破產效力係強制免
    責之情形下，聲請人所提出構成破產財團之財產，未能使本
    院認已符合破產機制之本旨，故在聲請人未能提出其他較為
    合理且有清償實益之破產財團前，本院尚難准予破產之宣告
    ，本件聲請，應予駁回。
五、依破產法第5 條、民事訴訟法第95條、第78條，裁定如主文
    。
中　　華　　民　　國　　96　　年　　9 　　月　　28　　日
                  民事第三庭   法　官　劉惠娟
以上正本係照原本作成。
如對本裁定抗告須於裁定送達後10日內向本院提出抗告狀。
中　　華　　民　　國　　96　　年　　9 　　月　　28　　日
                                書記官　林雯琪
  附表：
        ┌────┬───────┬───────┬──────┐
        │ 編號   │債 權 人 名 稱│債權金額（元）│債 權 性 質 │
        ├────┼───────┼───────┼──────┤
        │  1     │中國信託商業銀│85,398        │信用卡債    │
        │        │行            │              │            │
        ├────┼───────┼───────┼──────┤
        │  2     │兆豐商業銀行  │209,911       │信用卡債    │
        ├────┼───────┼───────┼──────┤
        │  3     │新光商業銀行  │100,541 （本金│信用卡債    │
        │        │              │）            │            │
        ├────┼───────┼───────┼──────┤
        │  4     │安泰商業銀行  │1,095,829     │消費性貸款  │
        │        │              ├───────┼──────┤
        │        │              │  314,022     │信用卡債    │
        ├────┼───────┼───────┼──────┤
        │  5     │陽信商業銀行  │184,025       │信用卡債    │
        ├────┼───────┼───────┼──────┤
        │  6     │國泰世華商業銀│726,543       │信用卡債    │
        │        │行            ├───────┼──────┤
        │        │              │ 41,383       │現金卡債    │
        ├────┼───────┼───────┼──────┤
        │  7     │永豐商業銀行  │28,339（本金）│融資貸款    │
        ├────┼───────┼───────┼──────┤
        │  8     │萬泰商業銀行  │30,205        │現金卡債    │
        ├────┼───────┼───────┼──────┤
        │  9     │香港上海匯豐銀│1,545,215     │信用卡債    │
        │        │行            │              │            │
        ├────┼───────┼───────┼──────┤
        │  10    │台新商業銀行  │445,819       │信用卡債    │
        │        │              ├───────┼──────┤
        │        │              │708,481       │現金卡債    │
        ├────┼───────┼───────┼──────┤
        │  11    │日盛商業銀行  │74,694（本金）│信用貸款    │
        ├────┼───────┼───────┼──────┤
        │  12    │美國運通國際股│263,351       │信用卡債    │
        │        │份有限公司    │              │            │
        ├────┼───────┼───────┼──────┤
        │  13    │美國運通銀行  │267,064       │            │
        ├────┼───────┼───────┼──────┤
        │  14    │玉山商業銀行  │104,595       │現金卡債    │
        ├────┼───────┼───────┼──────┤
        │  15    │台中商業銀行  │111,886       │信用貸款    │
        ├────┴───────┼───────┴──────┤
        │   合    計             │6,337,301                   │
        └────────────┴──────────────┘
